臺灣臺中地方法院民事判決　　　　　　　95年度訴字第2417號
原　　　告　甲○○
被　　　告　巳○○
兼上一人之
訴訟代理人　申　○
被　　　告　庚○○○
被　　　告　午○○
被　　　告　宇○○
被　　　告　黃○○
被　　　告　未○○
被　　　告　卯○○
被　　　告　丑○○
被　　　告　寅○○
被　　　告　子○○
被　　　告　天○○
被　　　告　宙○○
被　　　告　戌○○
被　　　告　玄○○
被　　　告　Ａ○○○
被　　　告　Ｆ○○
被　　　告　Ｅ○○
被　　　告　Ｃ○○
被　　　告　Ｂ○○
被　　　告　Ｄ○○
被　　　告　Ｈ○○
被　　　告　Ｇ○○
被　　　告　戊○○
被　　　告　丙○○
被　　　告　己○○
被　　　告　乙○○
被　　　告　丁○○
被　　　告　亥○○○
被　　　告　陳林素卿
被　　　告　辰○○
被　　　告　癸○○
被　　　告　壬○○
被　　　告　地○○
上列當事人間請求分割遺產事件，本院於民國96年4月25日言詞
辯論終結，判決如下：
    主      文
准將兩造被繼承人林存心所遺本院92年度存字第1652號提存事件
之提存物新臺幣捌拾貳萬伍仟參佰參拾玖元予以分割，兩造分得
數額如附表所示。
訴訟費用由兩造依附表所示之應繼分比例負擔。
    事實及理由
壹、程序事項：
    被告經合法通知，均未於最後言詞辯論期日到場，核無民事
    訴訟法第386條各款所列情形，爰依原告之聲請，由其一造
    辯論而為判決。
貳、兩造爭執要旨：
  一、原告主張：
    (一)兩造之被繼承人林存心於民國（下同）62年10月16日死
        亡，其生前與人共有坐落雲林縣斗六市○○段450地號
        土地，持分為八分之二，經其他共有人依土地法第34條
        之1規定出賣後，應得款項新臺幣（下同）825,339元，
        並於92年5月28日提存於臺灣臺中地方法院提存所，提
        存字號為92年度存字第1652號。
    (二)兩造為被繼承人林存心直系血親卑親屬，屬第一順位之
        繼承人，依民法第1138條、第1140條、第1141條等規定
        分配繼承金額。該筆遺產並無禁止分割之遺囑，也無不
        分割之約定，兩造多次協商無結果，爰依民法第1164條
        之規定請求分割遺產。
    (三)為此，提起本件訴訟，並聲明如主文所示。
  二、被告申○（兼被告巳○○之代理人）抗辯系爭提存物應依
      兩造之應繼分為分割；被告劉光嗚、Ｈ○○、Ｇ○○、地
      ○○於96年3月12日言詞辯論期日到庭，但未表示意見；
      其餘被告則未於言詞辯論期日到場，亦未提出書狀為任何
      聲明或陳述。
參、得心證之理由：
  一、原告主張兩造之被繼承人林存心於62年10月16日死亡，林
      存心生前與他人共有坐落雲林縣斗六市○○段450地號土
      地（應有部分8分之2），該土地經其他共有人依土地法第
      34條之1規定出賣後，林存心應得款項為825,339元，該價
      金款項經其他共有人向本院提存所為提存（92年度存字第
      1652號）之事實，業據原告提出本院92年度存字第1652號
      提存通知書、兩造之戶籍謄本及繼承系統表等為證，並經
      本院調取該提存卷宗查明屬實，足信為真正。
  二、本院92年度存字第1652號提存事件之提存金825,339元，
      核屬林存心之遺產，誠無疑義（土地法第34條之1執行要
      點第9點(三)之2.「他共有人已死亡者，應以其繼承人為清
      償或辦理提存之對象」併為參照）。而按民法第1151條規
      定：「繼承人有數人時，在分割遺產前，各繼承人對於遺
      產全部為公同共有。」第1164條規定：「繼承人得隨時請
      求分割遺產，但法律另有規定或契約另有訂定者，不在此
      限。」又「在公同共有遺產分割自由之原則下，民法第11
      64條規定，繼承人得隨時請求分割遺產，該條所稱之『得
      隨時請求分割』，依同法第829條及第830條第1項規定觀
      之，自應解為包含請求終止公同共有關係在內，俾繼承人
      之公同共有關係歸於消滅而成為分別共有，始不致與同法
      第829條所定之旨趣相左，庶不失繼承人得隨時請求分割
      遺產之立法本旨。」、「繼承人有數人時，在分割遺產前
      ，各繼承人對於遺產全部為公同共有，固為民法第1151條
      所明定，惟各繼承人對於遺產所屬之各個權利義務，在分
      割之前仍有潛在的物權之應有部分，繼承人相互間，其權
      利之享受與義務之分擔，應以應繼分之比例為計算之標準
      。」最高法院93年度台上字第2609號、91年度台上字第23
      29號民事判決要旨可資參照。準此以論，原告起訴請求就
      本院92年度存字第1652號提存事件之提存金825,339 元為
      分割，核其性質應為遺產分割，且該訴訟已包含請求終止
      公同共有關係；又其分割比例，應以繼承人之應繼分比例
      為計算標準。
  三、次按民法第1138條規定：「遺產繼承人，除配偶外，依左
      列順序定之：一直系血親卑親屬。二父母。三兄弟姊妹。
      四祖父母。」第1139條規定：「前條所定第一順序之繼承
      人，以親等近者為先。」第1140條規定：「第1138條所定
      第一順序之繼承人，有於繼承開始前死亡或喪失繼承權者
      ，由其直系血親卑親屬代位繼承其應繼分。」第1141條規
      定：「同一順序之繼承人有數人時，按人數平均繼承。但
      法律另有規定者，不在此限。」第1144條第1項第1款規定
      ：「配偶，有相互繼承遺產之權，其應繼分，依左列各款
      定之：一與第1138條所定第一順序之繼承人同為繼承時，
      其應繼分與他繼承人平均。」茲查：被繼承人林存心於62
      年10月16日，其繼承人及應繼分情形，說明如下：
    (一)林存心有配偶及十名子女，於繼承開始時，除次子林寶
        鐵、陸子林國欽出養他人無繼承權外，次女林旦於繼承
        開始前死亡且無直系血親卑親屬得代位繼承，故林存心
        死亡時其遺產應由其配偶林蘇蕊、長子巳○○、參子酉
        ○○、參女林琴、肆子林國山、五子林國海、長女林品
        、肆女申○等八人繼承，而依民法第1144條第1項第1款
        規定，該八人之應繼分應平均，即每人之應繼分為1/8
        。惟林存心之配偶林蘇蕊嗣後於65年5月12日死亡，因
        林蘇蕊為另七名繼承人之母，故其死亡時原有之應繼分
        1/8，應由其七名直系血親卑親屬平均繼承，即每人1/
        56，則於林蘇蕊死亡後，其餘七名繼承人之應繼分，應
        為原來之1/8加上繼承林蘇蕊之1/56，合計為1/7。
    (二)上述七名繼承人現生存者為長子巳○○、肆女申○，該
        二人之應繼分各為1/7，誠無疑義。
    (三)長女林品先於被繼承人林存心死亡，依民法第1140條代
        位繼承之規定，應由林品之直系血親卑親屬即被告Ｆ○○、Ｅ○○、Ｃ○○、Ｂ○○、Ｄ○○、Ｈ○○、Ｇ○○等七人代位繼承，每人應繼分為1/49。
    (四)其餘繼承人酉○○、林琴、林國山、林國海係於林存心
        死亡後相繼死亡，該四人原有之應繼分，則由彼等之繼
        承再轉繼承，其情形如下：
        1.繼承人酉○○於92年11月30日死亡，其應繼分1/7應
          由現生存之配偶亥○○○、子女陳林素卿、辰○○、
          癸○○、壬○○及地○○等六人再轉繼承，每人之應
          繼分為1/42。
        2.繼承人林琴於79年7月13日死亡，其應繼分1/7應由現
          生存之配偶戊○○、子女丙○○、己○○、乙○○、
          丁○○及甲○○等六人再轉繼承，每人之應繼分為1/
          42。
        3.繼承人林國山於87年3月17日死亡，其應繼分1/7應由
          現生存之配偶庚○○○、子女午○○、宇○○、林銘
          德、未○○、卯○○、丑○○、寅○○、子○○等九
          人再轉繼承，每人之應繼分為1/63。
        4.繼承人林國海於84年1月2日死亡，其應繼分1/7應由
          其死亡時仍生存之配偶辛○○○、現生存之子女湯林
          淑惠、戌○○、玄○○、天○○、宙○○等六人再轉
          繼承，每人之應繼分為1/42。惟辛○○○於94年2月2
          日死亡，其應繼分1/42應由其直系血親卑親屬即其餘
          五名現生存之子女繼承，每人各得其應繼分1/210 ，
          加上原各有之應繼分1/42，則Ａ○○○、戌○○、林
          端容、天○○、宙○○每人之應繼分為1/35 。
    (五)被繼承人林存心之遺產僅有本院92年度存字第1652號提
        存事件之提存金825,339元，為原告及於96年3月12日言
        詞辯論期日到庭之被告申○（兼巳○○之代理人）、劉
        光嗚、Ｈ○○、Ｇ○○、地○○等人所不爭執。茲依兩
        造之應繼分比例，就林存心僅餘之遺產即該提存金825,
        339元計算分配如下：
        1.被告巳○○及申○之應繼分各為1/7，故二人各得分
          配遺產之數額為117,905.57元（原告主張巳○○分得
          117,906元，申○分得117,905元，應無不可） 。
        2.被告Ｆ○○、Ｅ○○、Ｃ○○、Ｂ○○、Ｄ○○、劉
          秀娥、Ｇ○○之應繼分各為1/49，故七人各得分配遺
          產之數額為16,843.65元（原告主張Ｆ○○、Ｅ○○
          、Ｃ○○、Ｂ○○各分得16,844元，Ｄ○○、Ｈ○○
          、Ｇ○○各分得16,843元，應無不可）。
        3.被告亥○○○、陳林素卿、辰○○、癸○○、壬○○
          、地○○之應繼分各為1/42，故七人各得分配遺產之
          數額為19,650.92元（原告主張亥○○○、陳林素卿
          、辰○○、癸○○、壬○○、地○○各分得19651元
          ，應無不可）。
        4.被告戊○○、丙○○、己○○、乙○○、丁○○及原
          告甲○○之應繼分各為1/42，故七人各得分配遺產之
          數額為19,650.92元（原告主張戊○○、丙○○、何
          進昌、乙○○、丁○○各分得19651元，甲○○分得
          19,650元，應無不可）。
        5.被告庚○○○、午○○、宇○○、黃○○、未○○、
          卯○○、丑○○、寅○○及子○○之應繼分各為1/63
          ，故九人各得分配遺產之數額為13,100.61元（原告
          主張庚○○○、午○○、宇○○、黃○○、未○○、
          卯○○各分得13,101元，丑○○、寅○○及子○○各
          分得13,100元，應無不可）。
        6.Ａ○○○、戌○○、玄○○、天○○及宙○○之應繼
          分各為1/35，故五人各得分配遺產之數額為23,581.1
          1元（原告主張Ａ○○○、戌○○、玄○○、天○○
          各分得23,581元，宙○○分得23,582元應無不可）
          。
  四、綜上所述，原告依遺產分割請求權，請求就兩造之被繼承
      人林存心所遺本院92年度存字第1652號提存事件之提存物
      825,339元為分割，核屬正當，為有理由，應予准許，爰
      判決如主文第一項所示。
  五、末按分割遺產之訴，本質上並無訟爭性，兩造本可互換地
      位。本件原告起訴雖於法有據，但被告之應訴實因訴訟性
      質所不得不然，本院認為訴訟費用由敗訴當事人負擔，顯
      失公平，而應由兩造依其應繼分之比例（詳如附表所示）
      分擔，較為公允，爰諭知如主文第二項所示。
  六、本件提存書載有對待給付「提存物受取人領取提存物時，
      應依遺產及贈與稅法第四十二條檢附遺產稅完（免）稅」
      （按其依據為土地法第34條之1執行要點第9點之(四)），提
      存物受取人即兩造於領取被繼承人林存心之本件遺產時，
      自應依提存法第17條之規定辦理，附予敘明。
肆、訴訟費用負擔之依據：民事訴訟法第80條之1、第85條第1項
    但書。
中　　華　　民　　國　　96　　年　　5 　　月　　9 　　日
                  民事第三庭    法  官  游文科
正本係照原本作成。
如對本判決上訴，須於判決送達後20日內向本院提出上訴狀。
中　　華　　民　　國　　96　　年　　5 　　月　　9 　　日
                                書記官  謝坤冀
附表：
    繼承人       應繼分       分割所得金額
    巳○○         1/7         117,906元
    申  ○         1/7         117,905元
    Ｆ○○        1/49          16,844元
    Ｅ○○        1/49          16,844元
    Ｃ○○        1/49          16,844元
    Ｂ○○        1/49          16,844元
    Ｄ○○        1/49          16,843元
    Ｈ○○        1/49          16,843元
    Ｇ○○        1/49          16,843元
    亥○○○      1/42          19,651元
    陳林素卿      1/42          19,651元
    辰○○        1/42          19,651元
    癸○○        1/42          19,651元
    壬○○        1/42          19,651元
    地○○        1/42          19,651元
    戊○○        1/42          19,651元
    丙○○        1/42          19,651元
    己○○        1/42          19,651元
    乙○○        1/42          19,651元
    丁○○        1/42          19,651元
    甲○○        1/42          19,650元
    庚○○○      1/63          13,101元
    午○○        1/63          13,101元
    宇○○        1/63          13,101元
    黃○○        1/63          13,101元
    未○○        1/63          13,101元
    卯○○        1/63          13,101元
    丑○○        1/63          13,100元
    寅○○        1/63          13,101元
    子○○        1/63          13,101元
    Ａ○○○      1/35          23,581元
    戌○○        1/35          23,581元
    玄○○        1/35          23,581元
    天○○        1/35          23,581元
    宙○○        1/35          23,582元
